臺灣桃園地方法院民事判決　　　　　　　 93年度訴字第679號
原　　　告　癸○○
　　　　　　乙○○
　　　　　　丁○○
共　　　同
訴訟代理人　邱永祥律師
被　　　告　丑○○
　　　　　　庚○○
　　　　　　辛○○
　　　　　　壬○○
　　　　　　甲○○
　　　　　　寅○○
　　　　　　辰○○
　　　　　　卯○○
　　　　　　己○○
　　　　　　戊○○
　　　　　　丙○○
兼　上三人
訴訟代理人　子○○
上列當事人間請求分割共有物事件，本院於中華民國94年2 月24
日言詞辯論終結，判決如下：
    主    文
被告丑○○、庚○○、辛○○、壬○○、甲○○、寅○○、辰○○、卯○○應就被繼承人劉阿辛所有，坐落桃園縣平鎮市鎮
第六八一之一地號土地所有權應有部分九分之一，辦理繼承登記
。
兩造共有坐落桃園縣平鎮市鎮第六八一之一地號土地，應予
分割如附圖及附表二所示。
訴訟費用由兩造依附表三所示之比例負擔。
    事    實
甲、原告方面：
一、聲明：如主文所示。
二、陳述：坐落桃園縣平鎮市鎮第681 之1 地號土地（下稱
    系爭土地）於土地登記謄本上登記為原告、被告己○○、戊○○、丙○○、子○○與訴外人劉阿辛所共有，然因訴外人
    劉阿辛業於民國39年3 月10死亡，故其系爭土地所有權應有
    部分為訴外人劉德能、被告丑○○、庚○○3 人繼承，然於
    其等迄今未就此辦理繼承登記時，訴外人劉德能亦於67年11
    月17日死亡，故其所繼承自訴外人劉阿辛之部分，即再由其
    繼承人即被告辛○○、壬○○、甲○○、寅○○、辰○○、
    卯○○加以繼承，惟均迄今未辦理繼承登記。故兩造所共有
    之系爭土地，各人之所有權應有部分即應如附表1 所示。而
    因系爭土地共有人數過多，難以管理使用，經原告於起訴前
    通知各共有人協議分割方法，然意見分歧無法達成協議，為
    增進土地之利用價值及管理之方便，爰依民法第823 條第1
    項之規定，提起本件訴訟請求裁判分割系爭土地，其分割方
    法則如聲明所示。
三、證據：提出實測圖1 紙、土地登記謄本1 份、存證信函1 份
    、訴外人劉阿辛及劉德能繼承系統表1 紙、
    、
    1 紙。
乙、被告己○○、戊○○、丙○○、子○○方面：未於最後言詞
    辯論期日到場，惟據其等以前到場所為之聲明及陳述略以：
一、聲明：同意分割。
二、陳述：同意原告所提出之分割方案，被告己○○、戊○○、
    丙○○、子○○並願就所共同分得之土地維持分別共有關係
    。
丙、被告丑○○、庚○○、辛○○、壬○○、甲○○、寅○○、
  　辰○○、卯○○方面：均未於言詞辯論期日到場，亦未提出
    書狀作何聲明或陳述。
丁、本院依職權履勘現場及囑託桃園縣平鎮地政事務所測量人員
    就系爭土地及其上未辦保存登記建物之位置、面積測量，有
    勘驗筆錄及複丈成果圖附卷。
    理    由
壹、程序方面：
一、按訴狀送達後，原告不得將原訴變更或追加他訴，但請求之
    基礎事實同一者或，該訴訟標的對於數人必須合一確定時，
    追加其原非當事人之人為當事人者，不在此限，民事訴訟法
    第255 條第1 項第2 款、第5 款定有明文。再按請求分割公
    同共有物之訴，為固有之必要共同訴訟，應由同意分割之公
    同共有人全體一同起訴，並以反對分割之其他公同共有人全
    體為共同被告，於當事人適格始無欠缺（最高法院37年上字
    第7366號判例意旨參照）。本件原告起訴時，初未列丙○○
    為被告；及未列乙○○、丁○○為原告，嗣因被告子○○於
    本件訴訟程序進行中，將其所有系爭土地所有權應有部分之
    一部各贈與、出賣予丙○○、乙○○、丁○○，故原告始追
    加丙○○為被告；追加乙○○、丁○○為原告，核其所據者
    既均為系爭土地之分割此一基礎事實，且其訴訟標的對於原
    非當事人之丙○○、乙○○、丁○○亦須合一確定，則其所
    為訴之追加，揆諸上揭法律規定及說明，自應准許。
二、本件被告丑○○、庚○○、辛○○、壬○○、甲○○、寅○○、辰○○、卯○○均經合法通知，無正當理由，均未於言
    詞辯論期日到場；被告己○○、戊○○、丙○○、子○○則
    均經合法通知，無正當理由，未於最後言詞辯論期日到場，
    核各無民事訴訟法第386 條各款所列情形，爰依原告聲請，
    由其一造辯論而為判決。
貳、實體方面：
一、本件原告起訴主張，系爭土地為兩造所共有，各人之所有權
    應有部分如附表一所示。其中所有權應有部分1/9 先為訴外
    人劉德能、被告丑○○、庚○○繼承自訴外人劉阿辛後，再
    由被告辛○○、壬○○、甲○○、寅○○、辰○○、卯○○
    繼承訴外人劉德能所公共同有之部分，然各該部分迄今均尚
    未辦理繼承登記。而因系爭土地共有人數過多，難以管理使
    用，且共有人間無法達成分割協議，爰依民法第823 條第1
    項之規定，提起本件訴訟請求裁判分割系爭土地等語。
    被告己○○、戊○○、丙○○、子○○則陳述以：同意原告
    所提出之分割方案，被告己○○、戊○○、丙○○、子○○
    並願就所共同分得之土地繼續維持分別共有關係等語。
    被告丑○○、庚○○、辛○○、壬○○、甲○○、寅○○、
  　辰○○、卯○○則均未於言詞辯論期日到場，亦未提出書狀
    作何聲明或陳述。
二、原告所主張系爭土地為兩造所共有，各人之所有權應有部分
    如附表1 所示，其中所有權應有部分1/9 先為訴外人劉德能
    、被告丑○○、庚○○繼承自訴外人劉阿辛後，再由被告辛○○、壬○○、甲○○、寅○○、辰○○、卯○○繼承訴外
    人劉德能所公共同有之部分，然各該部分均尚未辦理繼承登
    記之事實，業據提出土地登記謄本1 份、訴外人劉阿辛及劉
    德能繼承系統表1 紙、
    復後除戶
    己○○、戊○○、丙○○、子○○所不爭執；另被告丑○○
    、庚○○、辛○○、壬○○、甲○○、寅○○、辰○○、卯
    ○○則均未於言詞辯論期日到場，亦未提出書狀作何答辯以
    供本院斟酌，則依上開調查證據之結果，應認原告此部分之
    主張為真實。
三、再原告主張其前曾與被告協商，惟兩造不能就系爭土地之分
    割方法達成協議之事實，亦有存證信函1 份在卷可憑，復為
    被告己○○、戊○○、丙○○、子○○所不爭執及被告丑○○、庚○○、辛○○、壬○○、甲○○、寅○○、辰○○、
    卯○○未到場或提出書狀作何答辯以供本院斟酌，是亦堪信
    為真實。
四、按各共有人，得隨時請求分割共有物，但因物之使用目的不
    能分割或契約訂有不分割之期限者，不在此限，民法第823
    條第1 項定有明文。經查，系爭土地地目為建，使用地類別
    為甲種建築用地，有土地謄本1 份在卷可按，是其使用目的
    並非不能分割；且經本院履勘現場，亦查無其他不能分割之
    情形；而兩造復未訂有何不分割之期限，則原告請求分割系
    爭土地，揆諸上揭法律規定，自屬有據。
五、次按因繼承、強制執行、公用徵收或法院之判決，於登記前
    已取得不動產物權者，非經登記，不得處分其物權，民法第
    759 條定有明文。且按法院裁判分割共有物而以原物分配於
    各共有人時，係使共有關係變更為單獨所有，其性質為共有
    人間應有部分之交換，自屬處分行為，如係變賣共有物而以
    價金分配於共有人，即係以處分共有物為分割之方法，均以
    共有人之處分權存在為前提，如果共有人就共有物並無處分
    權可資行使，法院即無從基此為裁判分割；是在共有不動產
    之共有人中有人死亡時，於其繼承人未為繼承登記以前，固
    不得分割共有物，惟在同一訴訟中請求其餘共有人分割共有
    物及合併請求未辦理繼承登記之共有人辦理繼承登記，不但
    符合訴訟經濟原則，且與民法第759 條及強制執行法第130
    條規定之旨趣無違（最高法院69年台上字第1134號、69年台
    上字第1012號判例意旨參照）。經查，系爭土地由訴外人劉
    德能、被告丑○○、庚○○3 人繼承訴外人劉阿辛原所有權
    應有部分1/9 及由被告辛○○、壬○○、甲○○、寅○○、
    辰○○、卯○○繼承訴外人劉德能上開所公同共有之部分，
    ，惟迄今均未辦理繼承登記之事實，前已認定，則依上揭法
    律規定及說明，原告於本件分割共有物之請求中，併請求被
    告丑○○、庚○○、辛○○、壬○○、甲○○、寅○○、辰
    ○○、卯○○應就被繼承人劉阿辛所有之系爭土地所有權應
    有部分1/9 ，辦理繼承登記，自亦有據。
六、又原告主張系爭土地之分割方法以如附圖即桃園縣平鎮地政
    事務所複丈日期93年8 月23日之土地複丈成果圖及附表2 所
    示，編號681 –1 –A 部分（下稱A 部分）面積155.9 平方
    公尺之土地歸原告癸○○、乙○○、丁○○3 人所有，並就
    該部分仍維持共有關係；編號681 –1 –B 部分（下稱B 部
    分）面積211.89平方公尺之土地分歸被告丑○○、庚○○、
    辛○○、壬○○、甲○○、寅○○、辰○○、卯○○公同共
    有；編號681 –1 –C 部分（下稱C 部分）面積1539.21 平
    方公尺之土地歸被告己○○、戊○○、丙○○、子○○4 人
    所有，並就該部分仍維持共有關係為適當。經查，系爭土地
    上有數棟均未辦保存登記之建物，其中如附圖所示編號、
    、之建物均坐落於編號C 之土地上，面積各有110.17平
    方公尺、252.52平方公尺、96.92 平方公尺；編號之建物
    坐落於編號B 之土地上，面積有12.36 平方公尺；編號之
    建物則坐落於編號A 之土地上，面積有0.45平方公尺，此業
    經本院依職權履勘現場及囑託桃園縣平鎮地政事務所測量人
    員測量屬實，有勘驗筆錄及複丈成果圖附卷可稽。而編號
    之建物屬被告己○○、戊○○所有，編號之建物則屬被告
    子○○、己○○、戊○○所有，編號、之建物屬被告子
    ○○所有，編號之建物則屬原告癸○○所有之事實，則經
    原告於93年11月30日本院言詞辯論時陳明在卷，並為被告所
    不爭執，復經本院履勘現場無誤。另本院審酌系爭土地之一
    側鄰近桃園縣平鎮市○○路○ 段，另一側臨靠一小路，附近
    有廠房、住宅、加油站及空地，此外並無其餘明顯之商業活
    動，人車往來數量普通，而系爭土地與南平路復非直接相鄰
    ，其間尚隔有其他土地，亦即出入仍以旁側之小路為據，不
    能直通南平路，有勘驗筆錄之記載可稽，足認系爭土地之各
    部分價值並無明顯差異；又系爭土地為一不規則之長條型土
    地，若以朝南平路之方向為分割縱線，則兩造必有人所分得
    之土地面寬不足，且分得未鄰小路之土地者則無出入之處，
    勢將通行他人分得之土地，故顯有未當，仍應以朝小路之一
    方為分割縱線始為可行；再以原告所提之方案，兩造各人所
    分得之土地形狀均稱完整，並皆近於適於利用之方形；且其
    上編號、、號之建物恰各為分得編號C 土地之被告己○○、戊○○、子○○所有，是其等若分得編號C 之土地，
    上開建物即無拆除之必要，編號之建物雖屬被告子○○所
    有，惟面積僅12.36 平方公尺，被告子○○又已承諾若其所
    有之建物坐落他人分得之土地上，其願拆除之等語（見本院
    93 年11 月30日言詞辯論筆錄），編號之建物屬原告癸○○所有，亦恰坐落於原告所分得編號A 之土地，是亦無庸拆
    除。故依上開分割方式，各共有人之利益狀態尚屬平均，經
    濟價值亦屬相當，即使有拆除其上建物之必要，亦僅須拆除
    編號、面積12.36 平方公尺之部分，已屬對現狀損害最小
    之程度為之，堪認依此分配系爭土地，兩造均可良好利用，
    俾地盡其利，充足將來經濟發展，而可達公平之旨。再按分
    割共有物，以消滅共有關係為目的，是法院裁判分割共有土
    地時，除因該土地內部分土地之使用目的不能分割（如為道
    路）或部分共有人仍願維持其共有關係，應就該部分土地不
    予分割或准該部分共有人成立新共有關係外，應將土地分配
    於各共有人單獨所有（最高法院69年台上字第1831號判例意
    旨參照）。本件共有人中，原告已陳明願就所分得之編號A
    部分土地維持共有關係；被告己○○、戊○○、丙○○、子
    ○○亦陳明願就所分得編號C 部分土地維持共有關係（見同
    上言詞辯論筆錄），則依上開說明，依此分割後之土地由其
    等繼續維持共有關係，自無不可。綜上足認，依原告主張之
    分割方案，已兼顧兩造之利益而無何不適當之處，且經本院
    斟酌上開各共有人即兩造之利害關係，使用情形，共有物之
    性質及價值、經濟效用、公平經濟原則等情事，認依原告主
    張之分割方案為分割，尚屬可採。
五、從而，原告依民法第823 條第1 項、第824 條第2 項第1 款
    所規定之法律關係，訴請判決被告丑○○、庚○○、辛○○
    、壬○○、甲○○、寅○○、辰○○、卯○○應就被繼承人
    劉阿辛所有之系爭土地所有權應有部分1/9 ，辦理繼承登記
    ；及系爭土地之分割方法應如附圖及附表2 所示，編號A 部
    分面積155.9 平方公尺之土地歸原告癸○○、乙○○、丁○○3 人所有，並就該部分仍維持共有關係；編號B 部分面積
    211.89平方公尺之土地歸被告丑○○、庚○○、辛○○、壬○○、甲○○、寅○○、辰○○、卯○○公同共有；編號C
    部分面積1539.21 平方公尺之土地歸被告己○○、戊○○、
    丙○○、子○○4 人所有，並就該部分仍維持共有關係，均
    為有理由，應予准許。
六、末按訴訟費用，由敗訴之當事人負擔；因共有物分割、經界
    或其他性質上類似之事件涉訟，由敗訴當事人負擔訴訟費用
    顯失公平者，法院得酌量情形，命勝訴之當事人負擔其一部
    ，民事訴訟法第78條、第80條之1 定有明文。本件固為原告
    勝訴之判決，惟本件既屬共有物分割事件涉訟，兩造於訴訟
    上之所為，又未徒增不必要之費用，且判決結果對兩造之權
    利亦各屬有利，是由敗訴之被告負擔全部訴訟費用者，顯失
    公平，本院酌量此情形及兩造就系爭土地所有權應有部分之
    比例，並為日後若有執行必要時之便利等情事，認兩造以如
    附表3所示之比例負擔本件裁判費，始為公允。
據上論結，本件原告之訴為有理由，依民事訴訟法第385條第1項
前段、第78條、第80條之1，第85條第1項前段，判決如主文。
中　　華　　民　　國　　94　　年　　3 　　月　　10　　日
                     民事第二庭  法  官  張震武
上為正本係照原本作成
如對本判決上訴，須於判決送達後20日內向本院提出上訴狀
中　　華　　民　　國　　94　　年　　3   　月　　11  　日
                                 書記官  惠  莊
附表1：分割前各共有人及所有權應有部分
┌────┬─────────┬────┬──────────┐
│ 共有人 │所有權應有部分    │共有人  │所有權應有部分      │
├────┼─────────┼────┼──────────┤
│癸○○  │1/18              │寅○○  │公同共有1/9         │
├────┼─────────┼────┼──────────┤
│乙○○  │131/10000         │辰○○  │公同共有1/9         │
├────┼─────────┼────┼──────────┤
│丁○○  │131/10000         │卯○○  │公同共有1/9         │
├────┼─────────┼────┼──────────┤
│丑○○  │公同共有1/9       │子○○  │3134/10000          │
├────┼─────────┼────┼──────────┤
│庚○○  │公同共有1/9       │己○○  │13150/60000         │
├────┼─────────┼────┼──────────┤
│辛○○  │公同共有1/9       │戊○○  │13144/60000         │
├────┼─────────┼────┼──────────┤
│壬○○  │公同共有1/9       │丙○○  │555/10000           │
├────┼─────────┼────┴──────────┘
│甲○○  │公同共有1/9       │
└────┴─────────┘
附表2：分割後各共有人所分得之土地
┌─────┬──────┬──────────┬──────┬───────┐
│如附圖所示│土地所有權人│所有權應有部分之比例│土地面積    │備  註        │              │
│之土地編號│            │或為公同共有        │（平方公尺）│              │              │
├─────┼──────┼──────────┼──────┼───────┤
│A         │癸○○      │5000/7358           │155.9       │合計面積1907平│
├─────┼──────┼──────────┤            │方公尺：      │
│A         │乙○○      │1179/7358           │            │155.9 ＋211.89│
├─────┼──────┼──────────┤            │＋1539.21     │
│A         │丁○○      │1179/7358           │            │              │
├─────┼──────┼──────────┼──────┤              │
│B         │丑○○      │公同共有            │211.89      │              │
├─────┼──────┼──────────┤            │              │
│B         │庚○○      │公同共有            │            │              │
├─────┼──────┼──────────┤            │              │
│B         │辛○○      │公同共有            │            │              │
├─────┼──────┼──────────┤            │              │
│B         │壬○○      │公同共有            │            │              │
├─────┼──────┼──────────┤            │              │
│B         │甲○○      │公同共有            │            │              │
├─────┼──────┼──────────┤            │              │
│B         │寅○○      │公同共有            │            │              │
├─────┼──────┼──────────┤            │              │
│B         │辰○○      │公同共有            │            │              │
├─────┼──────┼──────────┤            │              │
│B         │卯○○      │公同共有            │            │              │
├─────┼──────┼──────────┼──────┤              │
│C         │子○○      │18804/48428         │1539.21     │              │
├─────┼──────┼──────────┤            │              │
│C         │丙○○      │3330/48428          │            │              │
├─────┼──────┼──────────┤            │              │
│C         │己○○      │13150/48428         │            │              │
├─────┼──────┼──────────┤            │              │
│C         │戊○○      │13144/48428         │            │              │
└─────┴──────┴──────────┴──────┴───────┘
附表3：兩造負擔裁判費之比例
┌─────┬────────┬──────┬────────┐
│稱謂及姓名│負擔裁判費之比例│稱謂及姓名  │負擔裁判費之比例│
├─────┼────────┼──────┼────────┤
│原告癸○○│6/100           │被告寅○○  │1.5/100         │
├─────┼────────┼──────┼────────┤
│原告乙○○│1/100           │被告辰○○  │1.5/100         │
├─────┼────────┼──────┼────────┤
│原告丁○○│1/100           │被告卯○○  │1.5/100         │
├─────┼────────┼──────┼────────┤
│被告丑○○│1.5/100         │被告子○○  │31/100          │
├─────┼────────┼──────┼────────┤
│被告庚○○│1.5/100         │被告己○○  │22/100          │
├─────┼────────┼──────┼────────┤
│被告辛○○│1.5/100         │被告戊○○  │22/100          │
├─────┼────────┼──────┼────────┤
│被告壬○○│1.5/100         │被告丙○○  │5/100           │
├─────┼────────┼──────┴────────┘
│被告甲○○│1.5/100         │
└─────┴────────┘
